【裁判字號】    96,上易,826
【裁判日期】    970423
【裁判案由】    損害賠償等
【裁判全文】
臺灣高等法院民事判決                 96年度上易字第826號
上  訴  人  乙○○
訴訟代理人  楊偉奇律師
上  訴  人  丙○○
被上訴人    丁○○
上列當事人間請求損害賠償等事件， 上訴人對於中華民國96年7
月5日台灣台北地方法院95年度訴字第876號第一審判決，各自提
起上訴，上訴人乙○○並為訴之追加，本院於97年4月9日言詞辯
論終結，判決如下：
    主      文
原判決關於駁回上訴人乙○○後開第二、三項之請求，暨訴訟費
用之裁判均廢棄。
被上訴人丁○○應就原判決第一項所命上訴人丙○○之給付，於
新台幣捌萬肆仟元，及自民國96年3月2日起加付法定遲延利息之
範圍內，與丙○○負連帶給付之責。
丙○○、丁○○應連帶再給付乙○○新台幣貳萬元，及丙○○自
94年12月9日起、 丁○○自96年3月2日起，均至清償日止，按週
年利率５％計算之利息。
丙○○、丁○○應連帶給付乙○○新台幣壹萬壹仟陸佰貳拾伍元
，及均自96年10月31日起，至清償日止，按週年利率５％計算之
利息。
乙○○之其餘上訴及追加之訴，丙○○之上訴，均駁回。
第一、二審（含追加之訴）訴訟費用，由乙○○負擔十分之八，
餘由丙○○、丁○○連帶負擔。
    事實及理由
一、本件上訴人乙○○在原審僅請求上訴人丙○○及被上訴人丁
    ○○連帶給付（賠償）修繕費新台幣（下同）8萬4,000元之
    本息。嗣丙○○受敗訴判決，而上訴本院後，乙○○為訴之
    追加，計請求丙○○、丁○○連帶給付9萬5,625元之本息（
    本院卷33頁）。則就超過8萬4,000元（即1萬1,625元）本息
    部分，核屬擴張應受判決事項之聲明。另乙○○於原審關於
    請求丙○○、丁○○連帶賠償（恐嚇）非財產上之損害10萬
    元本息部分，嗣於本院僅請求丙○○一人賠償該金額之本金
    （見乙○○所提97年4月3日民事辯論意旨狀），則屬減縮應
    受判決事項之聲明， 依民事訴訟法第463條準用第255條第1
    項第3款之規定，均應予准許，合先敘明。
二、其次，乙○○起訴主張：丙○○於民國92年11月18日起，僱
    請丁○○就其所有台北市○○路22號7樓之1房屋，進行為期
    一個月有餘，包括樓地板全部翻新在內之內部裝修工程（下
    稱系爭裝修工程）。期間因丁○○不具防滲漏水之專業知識
    及技能，於拆除及換新地板時，除造成伊台北市○○路22號
    6樓之1之住家客廳天花板滲水發霉、油漆剝落外。又因劉榮
    華怠於維護其房屋陽台不鏽鋼雨庇，以致逢風雨即漏滲水，
    並沿牆面漏滲至樓地板，同樣導致伊房屋天花板漏滲水而受
    損，而使伊受有修繕費9萬5,625元、清理受潮後掉落漆塊及
    粉末之費用36萬1,250元，及10萬元之非財產(精神）損害。
    伊得依民法第189條、185條、195條， 及公寓大廈管理條例
    第12條之規定，請求劉光成及丁○○連帶該賠償。又伊房屋
    因受損後，雖多次與丙○○交涉處理，並尋求市政府建管處
    、大樓主委及鄰居協助，然均無結果。詎劉光成竟於93年10
    月31日、12月5日， 至伊家中大聲咆哮，對伊恫稱：「我要
    殺死你們全家」、「我要你全家死光光」等語，使伊心生畏
    怖，精神受創，亦得依民法第19 5條之規定，請求丙○○賠
    償非財產上之損害10萬元，及張貼如起訴狀附件所示之道歉
    聲明 (下稱系爭道歉聲明），以撫平痛苦，回復損害。爰（
    於本院為訴之追加）求為命丙○○、丁○○連帶給付55萬6,
    875元， 及自訴狀繕本送達翌日起，加付法定遲延利息；丙
    ○○應給付伊10萬元，並以A3格式，書寫系爭道歉聲明，張
    貼於兩造居住社區中之兩部電梯、管理員室門口７日；暨以
    供擔保為條件之假執行判決。
三、丙○○辯稱：伊向前屋主買受台北市○○路22號7樓之1房屋
    時，該房屋已近一年無人居住，且陽台與客廳間之分間牆業
    遭拆除，嗣進行系爭裝修工程期間，雖遭乙○○檢舉，惟已
    備妥並取得裝修合格證明。而伊花費鉅資裝修，陽台外有鋁
    門窗隔絕並設有防水膠條，不致有每逢風雨即造成家中積水
    之情。乙○○之房屋客廳天花板之滲漏水，應純係丁○○於
    施工中放置砂石不當所致，與伊是否怠於陽台外雨庇之維護
    無關。伊委由有40餘年工作經驗之丁○○全權進行系爭裝修
    工程，對於丁○○未為任何指示，且對於防漏、滲水，亦遵
    循丁○○之建議，採用不漏水之大理石施工法，已盡必要注
    意義務，若因丁○○施工不當致損害乙○○之權利，亦應由
    丁○○負承攬人之責任，乙○○請求伊與丁○○負連帶賠償
    之責，並無理由。況縱認乙○○得請求伊連帶賠償損害，惟
    關於房屋滲漏水之修繕費， 應以合理之8,272元為限，其餘
    不應准許。另原審為勘驗及鑑定人進行鑑定時，既未見乙○
    ○所稱其房屋天花板有掉落粉末或漆塊之情，且乙○○所指
    清理費用，又遠大於修繕費用，而有違常情。是其請求伊賠
    償清理費用，不應准許。再倘認乙○○確因系爭裝修工程而
    受有損害，其儘可先僱工修繕以防止損害之擴大，卻不思停
    止損害，為有故意或過失，自不應令伊負全部賠償之責。此
    外，伊無對乙○○恐嚇之舉，乙○○請求伊賠償非財產上之
    損害，及張貼系爭道歉聲明，均屬無理，不應准許等語。至
    於丁○○則以：乙○○房屋天花板因滲漏水而受損，伊雖應
    負責，惟乙○○於伊施工之初即知悉其情，竟任令損害之擴
    大，並遲至三年後，始請求伊賠償損害，其請求權已罹於二
    年之時效期間而消滅，伊得拒絕賠償等語，資為抗辯。
四、原審判命丙○○應給付乙○○8萬4,000元，及自94年12月9
    日起，加付法定遲延利息，駁回乙○○其餘之訴。乙○○及
    丙○○就所受不利判決部分，各自提起第二審上訴，乙○○
    並為訴之追加。乙○○聲明：(一)原判決不利於上訴人部分廢
    棄。(二)被上訴人丁○○應就原判決主文第一項所命丙○○之
    給付，與丙○○負連帶給付之責。(三)丙○○、丁○○應連帶
    再給付伊46萬1,250元，(追加）給付伊1萬1,625元（共47萬
    2,875元），及均自94年12月9日起加付法定遲延利息。(四)丙
    ○○應給付伊10萬元，並以A3格式，書寫系爭道歉聲明，張
    貼於兩造居住社區中之兩部電梯及管理員室門口７日。(五)以
    上所命給付，願供擔保，請准宣告假執行。(六)駁回丙○○之
    上訴。丙○○則聲明：(一)原判決對其不利部分廢棄。(二)廢棄
    部分，乙○○在原審之訴及假執行之聲請均駁回。(三)乙○○
    之上訴及追加之訴均駁回。(四)如受不利判決，願供擔保，請
    准免為假執行。至丁○○則聲明駁回乙○○之上訴及追加之
    訴。
五、查丙○○於92年11月間，將其所有台北市○○路22號7樓之1
    房屋，交由丁○○承攬，進行系爭裝修工程，致使乙○○所
    有位於下層之台北市○○路22號6樓之1房屋客廳天花板，發
    生滲漏水發霉、油漆凸起、剝落之事實，為兩造所不爭執，
    堪認為真實。乙○○主張伊房屋天花板之受損，除主要原因
    係不具專業智識及技能之丁○○，於拆除並換新樓地板時，
    施工不當所致外。丙○○怠於維護其房屋陽台之不鏽鋼雨庇
    ，以致每逢風雨，雨水因而滲漏，並沿牆面漏滲至樓地板，
    則為導致伊房屋天花板受損之次要原因。而關於上開該滲漏
    水之主要原因部分，丁○○已坦言，經伊判斷，係伊施作地
    板工程時，砂石放置太久，始造成該潮濕滲水等語（原審訴
    字卷72頁背面）。即台北市土木技師公會（下稱土木技師公
    會）之鑑定意見，亦認丙○○所有七樓樓地板施工，應為滲
    漏水之主因（見外放之土木技師公會鑑定意見書第5頁)。參
    以鑑定人甲○○結稱：七樓樓板因施工造成裂痕，直接影響
    六樓天花板之漏水等情（本院卷67頁），堪信乙○○此部分
    之主張為實在。則乙○○本於侵權行為之法律關係，請求丁
    ○○賠償損害，即屬有據。
六、丁○○雖辯稱乙○○早於92年11月間，即知悉因伊之施工造
    成損害，竟遲至96年3月1日，始（於原審）為訴之追加，請
    求伊賠償損害，已逾二年之請求權時效期間，伊得拒絕賠償
    等語。惟按因侵權行為所生之損害賠償請求權，依民法第19
    7條第1項之規定，雖因二年間不行使而消滅，但所謂知有損
    害，非僅指單純知有損害而言，其因而受損害之他人行為為
    侵權行為，亦須一併知之。若僅知受損害及行為人，而不知
    其行為之為侵權行為，則無從本於侵權行為請求賠償，時效
    即無從進行（最高法院46年台上字第34號判例意旨參照）。
    本件乙○○既於95年２月12日土木技師公會完成其房屋漏水
    之鑑定後，始確知其房屋之滲漏水受損之主要原因，係丁○
    ○之施工不當，其損害賠償請求權之時效期間，應自斯時方
    得起算。則乙○○於96年3月1日追加起訴，請求丁○○賠償
    損害，尚未逾二年之請求權時效期間，丁○○以時效消滅為
    辯，並拒絕賠償，並無理由。
七、次按，承攬人因執行承攬事項，不法侵害他人權利者，定作
    人不負損害賠償責任。但定作人於定作或指示有過失者，不
    在此限，民法第189條定有明文。 所謂定作有過失者，係指
    定作之事項具有侵害他人權利之危險性，因承攬人之執行，
    果然引起損害之情形；至指示有過失者，係指定作並無過失
    ，但指示工作之執行有過失之情形而言（最高法院86年度台
    上字第2320號判決意旨，可供參考）。本件經查，丙○○就
    乙○○所陳，兩造各別所有房屋所處之大樓，為屋齡已逾16
    年（80年間完工）之老舊大樓乙節（同上卷35頁），既未予
    爭執，則其於將所有七樓房屋，包括樓地板拆除重新翻修在
    內，而具可能造成下層屋損危險之系爭裝修工程，交予承攬
    人施作時，自注意該承攬人應具專業智識及技術能力，以避
    免他人屋損之發生。詎竟怠於注意，而將系爭裝修工程，交
    由坦言並不認識字，沒任何專業證照，僅自十七歲開始當水
    泥工學徒作起等情（見原審訴字卷72頁）之丁○○承攬。終
    因丁○○之施工不當，造成乙○○所有房屋天花板滲漏水而
    受損。依上說明，即難謂丙○○於定作為無過失，其自應就
    丁○○之不法侵害乙○○權利，負損害賠償之責。丙○○辯
    稱丁○○已有40餘年工作經驗，伊未予任何指示，更對於防
    漏、滲水，依丁○○之建議，採用不漏水之大理石施工法，
    已盡必要之注意義務，為無過失云云，並無可取。而丙○○
    指定承攬人丁○○之過失，造成乙○○受有損害，與丁○○
    之過失侵權行為，具有客觀的共同關聯性。乙○○依民法第
    185條之規定， 請求丁○○與丙○○負連帶賠償之責，即屬
    有理，應予准許。又本件乙○○之房屋天花板受損部分，修
    復之費用為9萬5,625元，有土木技師公會鑑定意見書可憑 (
    見外放該鑑定意見書第8頁）。丙○○辯稱8,272元為已足，
    既未舉證證明，且已與該專業鑑定意見不符，自無可取。又
    兩造就造成乙○○房屋受損之真正原因，多所爭執，為瞭解
    原因、釐清責任，及進行修繕，終須經專業鑑定。是以縱乙
    ○○於完成專業鑑定前，有拒絕丙○○或丁○○逕予修復之
    情，仍難謂其對損害之發生或擴大為有過失。丙○○、丁○
    ○所辯乙○○就其損害之擴大為有過失云云，為無可取。從
    而，乙○○請求丙○○、丁○○連帶賠償房屋滲漏水之修復
    費用9萬5,625元，為有理由，應予准許。
八、乙○○又主張伊因房屋客廳天花板滲漏水，掉落漆塊及粉末
    須予清理，以每小時工資為500元， 算至94年12月14日止之
    工資（費用），計36萬1,250元（92年12月25日至93年6月14
    日止，以每日2小時計算，93年6月15日起至93年12月14日止
     ，以每日1小時計算，93年12月15日起至94年12月14日止，
    以每日0.5小時計算)。伊更因長期濕氣及壁癌粉末之掉落，
    受有精神上之損害10萬元，丙○○、丁○○應連帶賠償伊各
    該損害等情。但為丙○○、丁○○所不同意。經查，縱乙○
    ○客廳天花板因滲漏水，而有油漆剝（掉）落之情形，然該
    受損之範圍不大，每日予以清除，尚屬維護居家環境之合理
    打掃範圍， 其請求丙○○、丁○○按每小時500元計算，賠
    償工資費用36萬1,250元，非有理由，不應准許。 惟乙○○
    之房屋因丙○○指定之承攬人丁○○施工不當，造成客廳天
    花板滲漏水，油漆因而剝（掉）落，已如前述。而客廳天花
    板油漆因滲漏水而剝 (掉）落，客觀上足以造成生活起居不
    便及不快，影響生活品質，並非常人得以容忍，且情節尚稱
    重大。乙○○指稱其享有正常生活品質之人格法益因此受有
    侵害，依民法第195條之規定， 請求丙○○、丁○○連帶賠
    償非財產之損害，即屬有據。惟審酌該侵害之情節，及兩造
    之社經條件等一切情狀，認乙○○請求賠償10萬元，尚屬過
    高，而應以2萬元為適當。 是以乙○○逾此部分之請求，不
    應准許。
九、乙○○另主張丙○○於93年10月31日、12月5日， 至伊家中
    大聲咆哮，對伊恫稱：「我要殺死你們全家」、「我要你全
    家死光光」等語，致伊心生畏怖等情，為丙○○所否認。經
    查，證人郭政毅（台北市政府警察北投分局長安派出所員警
    ）固證稱其於93年12月間，前往處理系爭6樓之1及7樓之1房
    屋的糾紛，惟僅稱其記得係噪音吵架的問題，不記得現場有
    提及恐嚇之情，如有（恐嚇）的話，應會有紀錄，伊已告知
    噪音問題要靠鄰居自己協調等語（原審訴字卷98頁背面、99
    頁）。核與乙○○所提出之報案紀錄單所載，有人鬧事（該
    址係丙○○，男54.11.11， 不滿樓上住戶徐文沼，男40.02.
    15生，走路聲響過大影響安寧，雙方引發口角），經處理結
    果，調解平息等情相符。足見郭政毅之證詞，尚不足據以為
    乙○○有受丙○○恐嚇之認定。而徐文沼為乙○○之夫，與
    乙○○誼屬至親，又因噪音事件與丙○○發生爭吵，其所為
    丙○○有恐嚇之詞辯，不免挾怨、偏頗，而難予遽採。至乙
    ○○另舉之證人（即鑑定人）甲○○，僅稱伊聽丙○○嘗言
    因被設計、激化，而有踢乙○○家門或腳踏車之行為。惟於
    勘驗及進行鑑定之過程中，與丙○○有接觸，未聽劉光成有
    （對乙○○）恐嚇之情。縱其又稱，曾聽乙○○說，受丙○
    ○恐嚇之語。然該證詞，核屬傳聞。是以綜合甲○○之證詞
    ，仍難據以為有利於乙○○之認定。此外，乙○○又未另舉
    證證明丙○○有其所指之恐嚇情事，乙○○依侵權行為之法
    律關係，請求丙○○賠償精神損害10萬元，及張貼系爭道歉
    聲明，以求其損害之適當回復，均屬無理，不應准許。
十、綜上所述，乙○○請求丙○○、丁○○連帶賠償（房屋修繕
    費）8萬4,000元，及自訴狀繕本送達翌日 (丙○○自94年12
    月9日起，丁○○自收受追加訴狀翌日即96年3月2日)起加付
    法定遲延利息，為有理由，應予准許。原審判命丙○○如數
    給付，並准乙○○供擔保後，得假執行，於法並無違誤。丙
    ○○上訴意旨，指摘原判決此部分為不當，聲明廢棄，非有
    理由。惟原審就駁回乙○○請求丁○○就上開本息，應與丙
    ○○連帶給付部分，容有未合。乙○○上訴論旨，指摘原判
    決該部分為不當，求予廢棄，為有理由，應由本院予以廢棄
    ，改判如主文第二項所示。又乙○○請求丙○○、丁○○連
    帶再給付（賠償房屋滲漏水之精神損害)2萬元，及自訴狀繕
    本送達翌日（即丙○○自94年12月9日、 丁○○自96年3月2
    日）起加付法定遲延利息，為有理由，應予准許。原審為否
    准之判決，自有未合。乙○○上訴指摘原判決此部分為不當
    ，求予廢棄，非無理由。應由本院予以廢棄，改判如主文第
    三項所示。另原審駁回乙○○對丙○○、丁○○上開應准許
    部分以外本息之請求；及對丙○○應給付10萬元精神損害賠
    償，及張貼系爭道歉聲明之請求；暨各該假執行之聲請，經
    核於法並無不合。乙○○上訴論旨，指摘原判決各該部分為
    不當，聲明廢棄，非有理由。至於乙○○於本院為訴之追加
    ，請求丙○○、丁○○連帶給付（房屋修復費）1萬1,625元
    ，及均自96年10月31日（追加訴狀繕本送達翌日）起，加付
    法定遲延利息部分，為有理由，應予准許。其超過該利息部
    分之請求，則不應准許，應予駁回。又本件所命丙○○、丁
    ○○之給付，於本院判決後即告確定，無為假執行之必要。
    乙○○聲請准供擔保，宣告假執行，不應准許。此外，丙○
    ○是否怠於維護其七樓房屋陽台之不鏽鋼雨庇，以致乙○○
    房屋天花板滲漏水而受損？暨兩造其餘攻擊防禦方法，經核
    均與本件勝負之判斷，不生影響，爰不予逐一論酌，附此敘
    明。
結論：本件乙○○之上訴及追加之訴，均一部有理由，一部無理
    由；丙○○之上訴為無理由。依民事訴訟法第449條第1項、
    第450條、第79條、第85條第2項，判決如主文。
中    華    民    國    97    年    4    月     23    日
                    民事第十二庭
                        審判長法  官  陳駿璧
                              法  官  陳邦豪
                              法  官  王仁貴
正本係照原本作成。
乙○○如不服本判決，應於收受送達後20日內向本院提出上訴書
狀，其未表明上訴理由者，應於提出上訴後20日內向本院補提理
由書狀（均須按他造當事人之人數附繕本）上訴時應提出委任律
師或具有律師資格之人之委任狀；委任有律師資格者，另應附具
律師資格證書及釋明委任人與受任人有民事訴訟法第466條之1第
1項但書或第2項（詳附註）所定關係之釋明文書影本。
丙○○、丁○○不得上訴。
中    華    民    國    97    年    4     月    24    日
                              書記官  章大富
附註：
民事訴訟法第466條之1（第1項、第2項）：
對於第二審判決上訴，上訴人應委任律師為訴訟代理人。但上訴
人或其他法定代理人具有律師資格者，不在此限。
上訴人之配偶、三親等內之血親、二親等內之姻親，或上訴人為
法人、中央或地方機關時，其所屬專任人員具有律師資格並經法
院認為適當者，亦得為第三審訴訟代理人。


司法院資訊處製作；財團法人民間司法改革基金會備份。
